【裁判字號】    99,上更(一),219
【裁判日期】    991109
【裁判案由】    毒品危害防制條例
【裁判全文】
臺灣高等法院刑事判決             99年度上更(一)字第219號
上  訴  人
即  被  告  乙○○
選任辯護人  李富湧律師
上列上訴人因毒品危害防制條例案件，不服臺灣板橋地方法院96
年度訴字第2710號，中華民國97年2月15日第一審判決（起訴案
號：臺灣板橋地方法院檢察署96年度偵字第14449號、第14450號
），提起上訴，經判決後，由最高法院發回更審，本院判決如下
：
    主  文
原判決撤銷。
乙○○販賣第二級毒品，共參罪，各處有期徒刑柒年貳月，各次
販賣毒品所得新臺幣壹仟元、壹仟伍佰元、伍佰元均沒收，如全
部或一部不能沒收時，以其財產抵償之。應執行有期徒刑拾年，
各次販賣毒品所得共新臺幣參仟元沒收，如全部或一部不能沒收
時，以其財產抵償之。
    事  實
一、乙○○明知毒品安非他命係毒品危害防制條例第2 條第2 項
    第2款規定之第二級毒品，不得販賣，竟基於意圖營利販賣
    第二級毒品安非他命之犯意，於民國96年5月間，在臺北縣
    板橋市○○街71巷2之1號張坤福住處附近之公園，分別以新
    臺幣（下同）1000元、1500元之代價，先後販賣第二級毒品
    安非他命各0.3公克、0.6公克予張坤福共二次。其後復於96
    年6月25日下午3時許（起訴書誤載為「下午2時許」），因
    王俊昆聯絡張坤福欲洽購毒品安非他命施用，而張坤福並無
    毒品安非他命可售，張坤福乃基於幫助施用第二級毒品之犯
    意，代王俊昆向乙○○洽購（張坤福幫助施用毒品部分業經
    原審判處有期徒刑5月確定），隨後即與王俊昆相約在臺北
    縣板橋市○○街376號前，由王俊昆交付張坤福550元後，張
    坤福旋持款至附近臺北縣板橋市○○街100巷36號乙○○公
    司處，代王俊昆向乙○○購買，乙○○收款後，即將價值
    500 元之第二級毒品安非他命1包（重量不詳）及50元之施
    用器具玻璃球1個交付張坤福轉交售予王俊昆，王俊昆購得
    上開毒品安非他命後，隨即至鄰近之臺北縣板橋市○○街與
    溪北路間之溪北公園內廁所施用（王俊昆所涉施用第二級毒
    品犯行，另經檢察官聲請簡易判決處刑，由台灣板橋地方法
    院於96年12月31日以96年度簡字第5587號簡易判決判處有期
    徒刑3月）。嗣王俊昆於同日晚上7時15分許（起訴書誤載為
    「25分許」），行經臺北縣板橋市○○街與溪北路口時，適
    遇警巡邏，心虛逃逸，為警攔阻盤查，當場在其身上查扣得
    其上開購得已施用剩餘之毒品安非他命殘渣袋1只（內有毒
    品安非他命殘渣，量微無法秤重）、含有上開玻璃球之吸食
    器1個等物，其後並帶同警方於同日晚上7時25分許，在臺北
    縣板橋市○○街71巷2之1號，查獲張坤福，復經警循線於次
    日（即同年月26日）上午10時許，在臺北縣板橋市○○街84
    巷100弄36號查獲乙○○，因而查悉上情。
二、案經臺北縣政府警察局板橋分局報請臺灣板橋地方法院檢察
    署檢察官偵查起訴。
    理  由
壹、證據能力部分：
一、被告乙○○於警詢及偵查中之供述。
    被告及其辯護人稱被告於警詢之供述，係遭強暴、脅迫、利
    誘、詐欺所為，沒有證據能力。被告亦稱其於檢察官第一次
    訊問時，因其尚處於退藥狀態，其陳述沒有證據能力。經查
    ：被告乙○○於偵查中、原審受理聲請羈押訊問及起訴後送
    審訊問時均未曾指陳敘及製作筆錄時有遭警員毆打，另被告
    乙○○雖於96年7月13日偵訊時翻異前詞，否認其有供認於
    96 年5月間二次販賣毒品安非他命給張坤福之情，改稱係合
    資購買毒品云云，然其辯詞理由係稱其供認時係因不懂法律
    而誤認云云，亦未指摘其警詢、偵查之供述係因受警方強暴
    、脅迫、利誘、詐欺而非出於其自由意志，況核諸共同被告
    張坤福於該次偵訊時，仍堅詞供稱被告乙○○於96年5月間
    二次交付毒品安非他命給伊，並非合資購買等語。再被告乙
    ○○於警詢後移送檢察官初訊時，已經檢察官明確告知將對
    其聲請法院裁定羈押後，其仍一再供認坦承有於96年5月初
    販賣毒品安非他命二次給張坤福之情無誤（見96年度偵字第
    14449號偵查卷51頁），亦堪見被告乙○○於偵查中供認之
    陳述，顯係出於其自由意志所述，並無何非出於其自由意志
    而陳述之不法之情。至於辯護人稱：伊有聽警詢之錄音光碟
    ，發現製作筆錄時有停了很久之時間才會進入下一個問題，
    顯不合理，據證人即製作筆錄之警員甲○○於本院審理時結
    證稱：「製作筆錄之方式是一面問一面打，打好了問題才問
    被告」、「打完問題之後我就等被告回答，被告是否要回答
    我也沒辦法控制」、「我等很久可能是要等被告回答，我也
    不能繼續問他，我要等他回答，我也沒有辦法逼他回答」等
    語，是依證人所述，製作筆錄過程，其間有時有停頓，係在
    等被告之回答或補充，並無不合理之情況。且辯護人於本院
    行準備程序時亦稱：被告警詢錄音帶經拷貝回去聽取後，聽
    不出來被告有被刑求毆打之異聲（見本院卷第81頁反面），
    是難認被告於警詢、偵查之供述有何非出於其自由意志之情
    ，被告於警詢、偵查中之供述均應有證據能力。
二、被告及其辯護人主張共同被告張坤福於警詢及偵查中之陳述
    ，及證人王俊昆於警詢及偵查中之陳述均無證據能力。
    經查共同被告張坤福於警詢及偵查中之陳述雖係審判外之陳
    述，惟其後經原審於審理時傳喚進行交互詰問，所述與其上
    開警詢陳述不符，核諸其警詢之陳述為案發後初次陳述，且
    與其後於偵查中陳述情節一致，顯較具有可信性，且為證明
    被告乙○○上揭犯罪事實之存否所必要，是依刑事訴訟法第
    159條之2規定，得為證據；又其於偵查中之陳述，業經具結
    ，核與其警詢陳述亦相符，且其後復於原審審理時經傳喚詰
    問，並無顯有不可信之情況，依刑事訴訟法第159條之1第2
    項規定，自得為證據。證人王俊昆於警詢之陳述，雖係審判
    外之陳述，惟其後經原審於審理時傳喚進行交互詰問，所述
    與其上開警詢陳述不符，核諸其警詢之陳述為案發後初次陳
    述，且與被告張坤福於警詢陳述情節吻合，復與其後於偵查
    中陳述情節大略一致，顯較具有可信性，且為證明被告乙○
    ○上揭犯罪事實之存否所必要，是依刑事訴訟法第159條之2
    規定，得為證據；又證人王俊昆於偵查中之陳述，業經具結
    ，核與其警詢陳述亦大致相符，且其後復於原審審理時經傳
    喚詰問，並無顯有不可信之情況，依刑事訴訟法第159條之1
    第2項規定，亦得為證據。
貳、實體部分
一、訊據被告乙○○矢口否認有上揭販賣第二級毒品安非他命之
    犯行，辯稱：上述於96年5月間二次交付毒品安非他命給張
    坤福部分，是伊與張坤福各出1000元，合資向藥頭「海源」
    購買，上述96年6月25日第三次部分，則是張坤福打電話問
    伊有無毒品安非他命，伊就傳簡訊與藥頭聯絡約在公園，因
    當時張坤福只買500元，而藥頭只認識伊，一定要看到伊的
    人才敢交易，伊才和張坤福一起去，買完伊就回公司，毒品
    安非他命是張坤福買的，不是伊買的，另伊有正當工作，不
    需以販賣毒品為生，查獲當天是警方拿張坤福之筆錄給伊看
    ，要伊認罪有販賣毒品，並捶伊腹部，且說只要伊配合查出
    毒品來源，伊認罪也沒有什麼事情，因伊不懂法律，才照警
    方所說認罪云云；
二、惟查：(一)被告乙○○上揭三次分別販賣第二級毒品安非他命
    予張坤福、王俊昆等犯罪事實，其中販賣二次毒品安非他命
    予張坤福部分，業據被告乙○○於警詢、偵查中供認：伊於
    96 年5月初，的確有賣過張坤福二次毒品安非他命，第一次
    收了1000元，第二次收了1500元，交貨地點都在張坤福住家
    附近的公園等情不諱（見96年度偵字第14449號偵查卷10頁
    、11頁、51頁），並經共同被告張坤福於警詢、偵查中證述
    屬實（見上開偵查卷21頁、61頁、62頁）；另其販賣毒品安
    非他命予王俊昆部分，亦據證人王俊昆於警詢、偵查中證稱
    ：伊於96年6月25日15時許，在板橋市○○街376號前，向張
    坤福以500元之代價購得毒品安非他命1包、另以50元購買玻
    璃球1個；伊一開始想說張坤福有施用毒品，應該有毒品，
    所以想要向他買，後來才知他當時身上也沒有毒品，當時伊
    在相約地點拿錢給他，他叫伊再等一下，過沒幾分鐘他回來
    就拿玻璃球及安非他命給伊，伊有聽他說是跟一個叫阿雄的
    拿的等語（見上開偵查卷27頁、58至60頁），並經共同被告
    張坤福於警詢、偵查中證稱：案發當天係王俊昆打電話給伊
    ，要伊幫他調安非他命，伊有告訴他伊沒有毒品，可以幫他
    問問看，伊等相約於當日15時許，在板橋市○○街376號前
    見面，他當時拿550元給伊，伊便向伊上班的老闆拿1包安非
    他命和玻璃球1個，原封不動交給王俊昆，王俊昆交給伊之
    550 元，伊也全數交給伊老闆，伊沒有給老闆錢，也沒有分
    錢，伊只是單純幫王俊昆調貨，伊老闆叫乙○○，住在臺北
    縣板橋市○○街84巷10 0弄36號，該處也是乙○○之工廠等
    語明確（見上開偵查卷15頁、16頁、18頁、20頁、24頁），
    此外證人王俊昆於施用上揭毒品後，經警於96年6月25日20
    時採其尿液送驗，呈安非他命類陽性反應，亦有台灣檢驗科
    技股份有限公司96年7月10日之濫用藥物尿液檢驗報告一紙
    附於台灣板橋地方法院檢察署96年度毒偵字第4711號偵查卷
    第48 頁、第49頁可稽，並經本院調閱上開偵查卷核閱無誤
    後影印附於本院卷，堪認被告販賣於王俊昆之毒品確為第二
    級毒品安非他命無誤。（至於上開王俊昆經由張坤福向被告
    乙○○購得之玻璃球1個、施用剩餘之毒品安非他命殘渣袋1
    只業經台灣板橋地方法院檢察署檢查官於97年3月7日執行銷
    毀，此有台灣板橋地方法院檢察署檢察官扣押物品處分命令
    附於本院卷可參，致無從送驗其內是否有安非他命反應，惟
    依上揭尿液檢驗已足證王俊昆向被告購得之毒品確為安非他
    命類，附此敘明）。(二)被告乙○○雖辯稱：上開二次拿毒品
    安非他命予張坤福部分，均係伊與張坤福合資向藥頭「海源
    」所購得云云，且共同被告張坤福其後於原審審理時，亦附
    和其說證稱：當時伊打電話問乙○○有無安非他命，他說他
    沒有，後來他說他有聯絡，未久就有一台黑色三菱汽車開過
    來，伊就拿錢給乙○○，乙○○自己也拿錢出來，然後他走
    到該車，和車上的人聊了幾句，乙○○回來就拿1包安非他
    命與伊對分，二次均是如此云云，然查依上述，被告乙○○
    於警詢及偵查初訊時即已供認確有販賣毒品安非他命予張坤
    福二次之情無誤，核與共同被告張坤福於警詢、偵查供證情
    節相符，且其後被告乙○○於偵查中翻異前詞改稱係與張坤
    福合資購買毒品云云，惟共同被告張坤福於該次偵訊中仍堅
    詞陳稱被告乙○○並未跟伊說有合資購買毒品等語無訛（見
    上開偵查卷64頁），足見被告乙○○上開翻異所辯，應係事
    後卸責之詞，顯不足採，而共同被告張坤福於原審審理時附
    和被告乙○○上開所辯，亦與其原於偵查中供證情節迴異，
    顯有事後迴護被告乙○○之虞，亦不足為被告乙○○有利之
    認定。另被告乙○○雖又辯稱：上述96年6月25日第三次部
    分，則是張坤福打電話問伊有無毒品安非他命，伊就傳簡訊
    與藥頭聯絡約在公園，因當時張坤福只買500元，而藥頭只
    認識伊，一定要看到伊的人才敢交易，伊才和張坤福一起去
    ，買完伊就回公司，毒品安非他命是張坤福買的，不是伊買
    的云云，且共同被告張坤福於原審審理時亦改詞附和其說證
    稱：當時伊打電話問乙○○有無安非他命，他說沒有，然後
    他就打電話給一個叫「海源」的人，聯絡相約在一個地方，
    伊就跟乙○○一起去，伊就向「海源」購買安非他命，伊拿
    到安非他命就走了云云，而證人王俊昆於原審審理時亦翻異
    改稱：當天伊打電話給張坤福，張坤福說他沒有安非他命，
    但他會找一個阿雄的人一起去拿毒品，就叫伊跟他一起去，
    到後伊就看到張坤福跟阿雄走去跟一台黑色轎車的人說話，
    過一下子，張坤福就走過來找伊，並把安非他命、玻璃球當
    場拿給伊云云，然查此部分依上述，亦經證人王俊昆、共同
    被告張坤福於警詢、偵查證述係張坤福代王俊昆向被告乙○
    ○購買毒品安非他命及玻璃球等物甚明，且共同被告張坤福
    於原審就聲請羈押訊問時亦供證稱：王俊昆拿錢向伊詢購安
    非他命，伊就至臺北縣板橋市○○街84巷100弄36號乙○○
    公司外面，詢問乙○○有無安非他命，他說有，伊當場拿錢
    給他，乙○○就從身上拿1包安非他命及1個玻璃球給伊等語
    明確（見原審96年度聲羈字第603號卷6頁），而證人王俊昆
    於警詢、偵查均從未曾證稱其有與張坤福一起前往找乙○○
    後向他人購買毒品之情，況被告乙○○上述辯稱情節，亦與
    其於原審就聲請羈押訊問時供稱：伊承認有交付安非他命、
    玻璃球給張坤福，伊是送給他等語情節（見原審96年度聲羈
    字第610號卷4頁）不合，由此亦見被告乙○○此部分翻異所
    辯，亦係事後卸責之詞，顯不足採，而共同被告張坤福、證
    人王俊昆於原審審理時附和被告乙○○上開所辯，亦均與其
    等原於警詢、偵查中及原審就聲請羈押訊問時所述供證情節
    迴異，顯有事後迴護被告乙○○之虞，亦均不足為被告乙○
    ○有利之認定。(三)本件雖因被告否認販賣犯行及被告販入毒
    品之來源者僅有綽號「海源」代稱，致無法細查被告實際利
    得與價差。惟按販賣第二級毒品係違法行為，非可公然為之
    ，故僅知來源者之綽號，並未違反常理；再者，毒品並無公
    定之價格，不論任何包裝，均可任意分裝增減分量，而每次
    買賣之價量，亦可能隨時依雙方間之關係深淺、資力、需求
    量及對行情之認知、來源是否充裕、查緝是否嚴緊，購買者
    被查獲時供述購買對象之可能性風險之評估等而異其標準，
    非可一概而論。販賣之利得除經坦承犯行或價量俱臻明確外
    ，委難察得實情；惟販賣者從價差或量差中牟利方式雖異，
    但其意圖營利之非法販賣行為則同一。是除非別有事證，足
    認係按同一價量委買、轉售或無償贈與，確未牟利外，尚難
    執此遽認非法販賣之證據有所未足，致使知過坦承者難辭重
    典，飾詞否認者反得僥倖，而失情理之平。又參酌第二級毒
    品取得不易，且其交易為政府懸為嚴予取締之犯罪，以本件
    而論，被告被查獲販賣之次數、對象均非單一，且由認定之
    實際交易事實，其當有營利販賣之意圖，至為灼然。綜上所
    述，
    本件事證明確，被告乙○○上揭犯行均堪認定，應予依法論
    科。
三、被告行為時之毒品危害防制條例第4條第2項規定為：「製造
    、運輸、販賣第二級毒品者，處無期徒刑或七年以上有期徒
    刑，得併科新臺幣七百萬元以下罰金。」；於98年5月20日
    修正公布，並自98年5月22日起生效施行之毒品危害防制條
    例第4條第2項則規定為：「製造、運輸、販賣第二級毒品者
    ，處無期徒刑或七年以上有期徒刑，得併科新臺幣一千萬元
    以下罰金。」，就其法定刑中關於罰金部分，已為修正提高
    ，為新舊法比較後，認應適用行為時法即修正前之毒品危害
    防制條例第4條第2項之規定，較被告有利。
四、查安非他命係毒品危害防制條例第2 條第2 項第2 款所規定
    之第二級毒品，核被告乙○○三次所為，均係犯修正前毒品
    危害防制條例第4條第2項之販賣第二級毒品罪，其販賣毒品
    前持有之低度行為，應為販賣之高度行為所吸收，不另論罪
    。再被告乙○○先後三次販賣毒品犯行，時間不同，售予對
    象亦有不同，顯係基於各別之犯意為之，應予分論併罰。原
    審對被告上揭犯行予以論罪科刑，固非無見，惟查：(1)販賣
    毒品罪責之成立，以行為人主觀上具有營利之意圖為其構成
    要件之一，迭經最高院著有判例在案（最高法院67年臺上字
    第2500號、69年臺上字第1675號判例意旨參照）。故行為人
    是否有此項犯罪之意思，攸關販賣毒品罪責之成立，自應於
    判決事實欄為詳實之記載，並於理由內說明其認定之理由，
    始為適法。本件原審判決認定被告成立販賣第二級毒品罪責
    ，惟於理由欄內並未對其是否有藉販賣毒品以資營利之意圖
    予以說明認定，有理由不備之違誤。(2)被告行為後毒品危害
    防制條例第4條第2項已於98年5月20日修正公布，並自98年5
    月22日起生效施行，原審未及為新舊法之比較，並敘明適用
    最有利於行為人之法律，亦有未洽。(3)又被告於96年6月25
    日該次販賣與王俊昆之第二級毒品價錢為500元，另50元係
    購買施用器具玻璃球之價金，並非販賣第二級毒品所得，自
    不得依同條例第19條第1項規定沒收，原判決併依該條例第
    19 條第1項規定就其中50元部分一併沒收，亦有未洽。被告
    上訴否認有販賣第二級毒品之犯行，雖無理由，惟原判決既
    有上開可議之處，仍屬無可維持，自應由本院予以撤銷改判
    。爰審酌被告明知安非他命，業據公告列為第二級毒品，對
    人體有莫大之戕害，危害國民身體健康及社會風氣，仍未圖
    私利而販賣與他人，暨被告犯罪後之態度，並兼衡其犯罪動
    機、目的、手段、所生危害等一切情狀，爰分別量處如主文
    第2項所示之刑，並定應執行之刑。又被告乙○○上開各次
    犯販賣毒品罪所得之價款1000元、1500元、500元，應依同
    條例第19條第1項規定沒收之，如全部或一部不能沒收時，
    以其財產抵償之。至於被告於96年6月25日該次販賣于王俊
    昆之第二級毒品價錢為500元，另50元係購買施用器具玻璃
    球之價金，並非販賣第二級毒品所得，自不得依同條例第19
    條第1項規定沒收，另扣案之安非他命1包，係被告自行吸食
    所用，業據被告供明，與本件販賣毒品行為並無直接關連性
    ，亦不於本案宣告沒收，均併此敘明。
據上論斷，應依刑事訴訟法第369條第1項前段、第364條、第299
條第1項前段，修正前毒品危害防制條例第4條第2項、毒品危害
防制條例第19第1項，刑法第2條第1項前段、第11條、第51條第5
款，判決如主文。
本案經檢察官鄭鑫宏到庭執行職務。
中    華    民    國    99    年    11    月    9     日
            刑事第十五庭  審判長法  官  沈宜生
                                法  官  吳炳桂
                                法  官  賴邦元
以上正本證明與原本無異。
如不服本判決，應於收受送達後10日內向本院提出上訴書狀，其
未敘述上訴之理由者並得於提起上訴後10日內向本院補提理由書
（均須按他造當事人之人數附繕本）「切勿逕送上級法院」。
                                書記官  鄭信昱
中    華    民    國    99    年    11    月    9     日
附錄：本案論罪科刑法條全文
修正前毒品危害防制條例第4條
製造、運輸、販賣第一級毒品者，處死刑或無期徒刑；處無期徒
刑者，得併科新臺幣 1 千萬元以下罰金。
製造、運輸、販賣第二級毒品者，處無期徒刑或 7 年以上有期徒
刑，得併科新臺幣 7 百萬元以下罰金。
製造、運輸、販賣第三級毒品者，處 5 年以上有期徒刑，得併科
新臺幣 5 百萬元以下罰金。
製造、運輸、販賣第四級毒品者，處 3 年以上 10 年以下有期徒
刑，得併科新臺幣 3 百萬元以下罰金。
製造、運輸、販賣專供製造或施用毒品之器具者，處 1 年以上 7
年以下有期徒刑，得併科新臺幣 1 百萬元以下罰金。
前五項之未遂犯罰之。

司法院資訊處製作；財團法人民間司法改革基金會備份。
